臺灣基隆地方法院民事判決
111年度重訴字第29號
原      告  林合棟  
            童文邦  
            黃元逸  
共      同  陳銘釗律師
訴訟代理人  
被      告  耿李美惠

            耿志丞  

上列當事人間代位請求分割遺產事件，本院於民國111年6月30日
言詞辯論終結，判決如下：
    主      文
被告與原告之債務人耿志一公同共有被繼承人耿保安所遺如附表
一所示之土地，應依附表二所示之應繼分比例分割為分別共有。
訴訟費用新臺幣玖萬玖仟貳佰零捌元，由被告耿李美惠負擔新臺
幣參萬參仟零陸拾玖元、被告耿志丞負擔新臺幣參萬參仟零陸拾
玖元，餘由原告負擔。
    事實及理由
一、被告經合法通知，均未於言詞辯論期日到場，核無民事訴訟
    法第386條所列各款之情形，依原告之聲請，由其一造辯論
    而為判決。 
二、原告主張：債務人耿志一(下稱耿志一)對原告負有本票債務
    共新臺幣（下同）4,480萬元及利息，經原告向臺灣士林地
    方法院聲請111年度司票字第119號、111年度司票字第120號
    及111年度司票字第121號本票准許強制執行裁定確定。訴外
    人耿保安於民國96年4月28日死亡，耿志一與被告為其繼承
    人，應繼分各為3分之1，經全體繼承人先就耿保安名下之遺
    產為分割，由耿志一於96年12月12日以分割繼承為原因，登
    記取得坐落新北市萬里區下萬里加投段磺溪子小段119-1、1
    23、123-1、128、130、130-2地號土地所有權全部及130-1
    地號土地所有權應有部分4分之3，其價值不足以清償積欠原
    告之債務。又耿志一與被告於97年11月28日以判決移轉為原
    因，辦理如附表編號1至6所示土地所有權公同共有登記，及
    於98年1月7日分別以調解移轉、和解移轉及判決移轉為原因
    ，辦理如附表編號7至11所示土地所有權公同共有登記，耿
    志一卻怠於行使分割遺產之權利，原告於保全債權範圍內，
    依民法第1164條、第242條規定，代位耿志一請求被告就如
    附表一所示土地依應繼分比例3分之1分割為分別共有。
三、被告經合法通知，均未於言詞辯論期日到場，亦未提出書狀
    作何聲明或陳述。
四、原告依民法第242條、第1164條規定，代位耿志一提起本件
    分割遺產訴訟，請求將附表一所示土地分割為按附表二所示
    應繼分比例之分別共有關係，本院判斷如下：
　㈠「繼承人得隨時請求分割遺產。但法律另有規定或契約另有
    訂定者，不在此限。」「繼承人有數人時，在分割遺產前，
    各繼承人對於遺產全部為公同共有。」「公同共有物之分割
    ，除法律另有規定外，準用關於共有物分割之規定。」「各
    共有人，除法令另有規定外，得隨時請求分割共有物，但因
    物之使用目的不能分割或契約訂有不分割之期限者，不在此
    限。」民法第1164條、第1151條、第830條第2項、第823條
    第1項分別定有明文。
　㈡原告主張耿志一積欠本票債務共4,480萬元及利息，其等為耿
    志一之債權人，經原告向臺灣士林地方法院聲請111年度司
    票字第119號、111年度司票字第120號及111年度司票字第12
    1號本票准許強制執行裁定確定等情，已有提出上開民事裁
    定及裁定確定證明書為證（本院卷第21頁至第26頁），足堪
    採信。又耿保安於96年4月28日死亡，由耿志一與被告共計3
    人繼承耿保安之遺產，遺產之一係基於買賣契約之所有權移
    轉登記請求權，並於97年11月28日、98年1月7日就附表一所
    示土地以判決移轉、調解移轉、和解移轉為原因辦妥公同共
    有登記，惟迄今尚未分割為分別共有關係等情，有繼承系統
    表、土地建物查詢資料（本院卷第91頁、第113頁至第157頁
    ）及被告與耿志一之個人戶籍資料查詢結果可憑，堪信為真
    實。再依耿志一之109年稅務電子閘門財產所得調件明細表
    所載內容（本院卷第161頁至第187頁），其109年度所得僅
    有21萬6,637元，名下除公同共有之土地外，雖另有高雄市
    、臺北市之不動產，但均已設定數個抵押權，有土地及建物
    登記第一類謄本可參，其餘財產則不足以供清償其對於原告
    所負上開債務，堪認耿志一之個人責任財產，實不足以擔保
    其所負之債務，又被告均未爭執如附表一所示土地有不能分
    割之情形或有不分割之約定，耿志一卻怠於請求分割，以換
    價清償對原告之債務，原告主張其為保全債權有代位訴請分
    割如附表一所示土地之必要，自屬有據，應予准許。
  ㈢「遺產繼承人，除配偶外，依左列順序定之：直系血親卑親
    屬。」「前條所定第一順序之繼承人，以親等近者為先。」
    「同一順序之繼承人有數人時，按人數平均繼承。」「配偶
    有相互繼承遺產之權，其應繼分，依左列各款定之：與第
    一千一百三十八條所定第一順序之繼承人同為繼承時，其應
    繼分與他繼承人平均。」民法第1138條第1款、第1139條、
    第1141條前段、第1144條第1款分別有明文規定。查耿志一
    及被告耿志丞為耿保安之子女，被告耿李美惠為耿保安之配
    偶，有其等個人戶籍資料查詢在卷可稽，依前揭規定，耿志
    一與被告之應繼分比例為3人平均，亦即其等之應繼分比例
    為如附表二所示之各3分之1。
　㈣法院選擇遺產分割之方法，應具體斟酌公平原則、各繼承人
    之利害關係、遺產之性質及價格、利用價值、經濟效用、經
    濟原則及使用現狀、各繼承人之意願等相關因素，以為妥適
    之判決。又公同共有遺產分割自由之原則下，民法第1164條
    所稱之「得隨時請求分割」依同法第829條及第830條第1項
    規定觀之，自應解為包含請求終止公同共有關係在內，俾繼
    承人之公同共有關係歸於消滅而成為分別共有，始不致與同
    法第829條所定之旨趣相左，庶不失繼承人得隨時請求分割
    遺產之立法本旨（最高法院93年度台上字第2609號判決意旨
    參照）。原告主張如附表所示土地之分割方法，為由被告與
    耿志一3人依應繼分比例分別共有，以變更為得由耿志一自
    由處分個人所享權利之狀態，以利其聲請強制執行，另被告
    迄未提出其他分割方法，本院審酌共有物之性質、經濟效用
    ，分割為分別共有，不致損及被告與耿志一之利益，故認本
    件分割方法應由被告與耿志一就附表一所示土地，依附表二
    所示之應繼分比例，分割為分別共有為適當。
五、綜上所述，原告依民法第242條、第1164條規定，代位耿志
    一請求被告分割耿保安所遺如附表一所示土地，並按附表二
    所示應繼分比例登記為分別共有，為有理由，應予准許。
六、又因共有物分割、經界或其他性質上類似事件涉訟，由敗訴
    當事人負擔訴訟費用顯失公平者，法院得酌量情形，命勝訴
    之當事人負擔其一部，民事訴訟法第80條之1定有明文。查
    裁判分割遺產之形成訴訟，法院決定遺產分割之方法時，應
    斟酌何種分割方法較能增進共有物之經濟效益，並兼顧全體
    繼承人之利益，以決定適當之分割方法，不受原告聲明之拘
    束，亦不因何造起訴而有不同。原告即代位人請求裁判分割
    遺產雖有理由，惟關於訴訟費用之負擔，應由兩造按比例負
    擔，始屬公允。又原告陳報如附表一所示土地起訴時市價為
    2,973萬5,590元，耿志一因分割所受利益之客觀價額即本件
    訴訟標的價額，應核定為9,911,863元（29,735,590÷3＝9,91
    1,863，小數點以下四捨五入，以下同），應徵第一審裁判
    費9萬9,208元，此外無其他訴訟費用之支出，故本件訴訟費
    用額確定為9萬9,208元，被告應按應繼分比例負擔，爰命訴
    訟費用之負擔如主文第2項所示。
七、本件事證已經明確，兩造其餘之攻擊或防禦方法及所用之證
    據，經本院斟酌後，認為均不足以影響本判決之結果，爰不
    逐一論列，附此敘明。
八、據上論結，本件原告之訴為有理由，依民事訴訟法第385條
    第1項前段、第80條之1、第87條第1項，判決如主文。
中　　華　　民　　國　　111 　年　　7 　　月　　14　　日
                  民事庭法　官　陳湘琳　　　　　
以上正本係照原本作成。
對於本件判決如有不服，應於收受送達後20日內向本院提出上訴
書狀，敘述上訴之理由，上訴於臺灣高等法院，並按他造當事人
之人數附具繕本。如委任律師提起上訴者，應一併繳納上訴審裁
判費。
中　　華　　民　　國　　111 　年　　7 　　月　　14　　日
                        書記官　陳柏宏
附表一：
編號 土地坐落 權利範圍 1 新北市○○區○○里○○段○○○○段000地號 1分之1 2 新北市○○區○○里○○段○○○○段000地號 1分之1 3 新北市○○區○○里○○段○○○○段000地號 1分之1 4 新北市○○區○○里○○段○○○○段00000地號 1分之1 5 新北市○○區○○里○○段○○○○段0000地號 1分之1 6 新北市○○區○○里○○段○○○○段0000地號 1分之1 7 新北市○○區○○里○○段○○○○段00地號 4分之1、2分之1、4分之1 8 新北市○○區○○里○○段○○○○段00地號 4分之1、2分之1、4分之1 9 新北市○○區○○里○○段○○○○段00地號 4分之1、2分之1、4分之1 10 新北市○○區○○里○○段○○○○段00地號 4分之1、2分之1、4分之1 11 新北市○○區○○里○○段○○○○段00地號 4分之1、2分之1、4分之1 

附表二：被繼承人耿保安全體繼承人之應繼分比例
 姓名 應繼分比例 耿李美惠  3分之１ 耿志丞  3分之1 耿志一  3分之1